【裁判字號】    88,訴,1576
【裁判日期】    890331
【裁判案由】    盜匪
【裁判全文】
~w2z2;臺灣高雄地方法院刑事判決~w1z1;      八十八年度訴字第一五七六號
    被      告  丁○○
右列被告因懲治盜匪條例案件，經檢察官提起公訴（八十八年度偵字第一七六五二號
），乙○判決如左：
    主  文
丁○○連續意圖為自己不法之所有，攜帶兇器，以強暴至使不能抗拒，而取他人之物
，未遂，處有期徒刑肆年陸月。扣案之安全帽貳頂、鐵棍壹支、鐵條壹支、黑皮鞋壹
雙、長褲貳條、長袖上衣壹件、白手套壹雙及未扣案之牌照號碼ＰＵＢ─四六九號重
型機車壹臺均沒收。
    事  實
一、丁○○意圖為自己不法之所有，並基於概括之犯意，先於民國八十八年七月十四
    日上午十時三十分許，在高雄縣旗山鎮○○○路三五四號辛○○○○三支局（下
    稱圓潭郵局），先騎乘其所有之牌照號碼ＰＵＢ─四六九號重型機車，至上開犯
  罪地點後，再以頭戴紅、白色安全帽、身穿黑色休閒服，手戴白色手套，並持其
    於圓富國中旁拾獲之遭他人丟棄之客觀上對人身體有殺傷力之兇器鐵條一支（長
    約六、七十公分）進入郵局後，猛力敲打防護玻璃約五、六下（毀損部分未據告
    訴，亦未提起公訴），以此強暴之方法，恫嚇郵局職員甲○○、壬○○將財物交
    出，嗣因無法打破防護玻璃，且見郵局職員因害怕致不能抗拒而躲入櫃檯下，始
    騎乘前揭機車加速逃逸，而未取得任何財物。後為警查獲，其帶同員警至高雄縣
    旗山鎮永和里六張犁巷內水道溝渠旁，查扣其所有供犯罪所用之工具安全帽乙頂
    、鐵條一支、黑皮鞋一雙、長褲一條、長袖上衣一件、白色手套一雙。丁○○復
    承前揭概括之犯意，後於八十八年七月十四日夜間六時許，在高雄縣旗山鎮○○○路一二一號七─十一便利超商泰毅門市店（下稱便利超商），先騎乘上開其所
    有牌照號碼ＰＵＢ─四六九號重型機車，至犯罪地點後，再以頭戴藍色安全帽、
    身穿藍色條紋上衣、藍色牛仔褲，手持其在高雄縣旗山鎮六張犁公墓附近拾獲之
    客觀上對人身體有殺傷力之兇器鐵棍一支（長一百零七公分），臺灣生啤酒玻璃
    瓶一個，進入超商店內砸毀酒瓶，並將收銀機推倒在地，以鐵棍猛力敲打等強暴
    方法，欲取他人財物，嗣見無法撬開收銀機，即恫嚇、追逐店東丙○○、店員戊○○及店內不知姓名之客人等人將財物交出，另猶持鐵棍敲打貨架上商品（毀損
    部分未據告訴），致該店東丙○○、店員戊○○及店內不詳姓名之客人等人不能
    抗拒，迨至其他民眾包圍，始倉皇逃離，亦未取得任何財物。後為警查獲，其帶
    同員警至高雄縣旗山鎮○○路七十七之三號後面空地，查扣其所有供犯罪所用之
    工具安全帽乙頂、鐵棍一支及長褲一條。嗣於八十八年七月十四日夜間六時十分
    許，丁○○為躲避民眾逮捕，逃至高雄縣旗山鎮○○路七十七號前使為警逮獲，
    並帶同員警前往高雄縣旗山鎮永和里六張犁巷內水道溝渠旁及高雄縣旗山鎮○○
    路七十七之三號後面空地等處，查扣其所有供犯罪所用之安全帽二頂、鐵棍一支
    、鐵條一支、黑皮鞋一雙、長褲二條、長袖上衣一件及白手套一雙。
二、案經高雄縣警察局旗山分局報請臺灣高雄地方法院檢察署檢察官偵查起訴。
    理  由
一、訊據被告丁○○對於右揭時、地連續騎乘牌照號碼ＰＵＢ─四六九號重型機車，
    攜帶兇器強盜二次等情均坦承不諱，核與被害人即圓潭郵局支局長甲○○、郵局
    職員壬○○、便利超商店東丙○○、店員戊○○於警訊中指訴歷歷，並經目擊證
    人即當時在圓潭郵局內之顧客張金葉、陳家豐等二人於警訊中證述屬實，並有被
    告所有供犯罪所用之安全帽二頂、鐵棍一支、鐵條一支、黑皮鞋一雙、長褲二條
    、長袖上衣一件及白手套一雙等物，有扣押物品清單（見偵查卷第五頁）乙紙在
    卷可稽；復有被告圓潭郵局強盜案照片六幀（見偵查卷第五九頁至第六十頁背面
    ）自錄影帶翻拍照片及現場照片共二十一幀（警卷）、便利超商強盜案照片十四
    幀（見偵查卷第六三頁至第六九頁）、被告供犯罪所用之物照片十六幀（警卷）
    及超商現場照片六幀附卷足憑，綜上，足見被告自白與事實相符，被告二次持客
    觀上對於人身體有殺傷力之兇器鐵條或鐵棍，以如事實欄所載之方式，至使被害
    人甲○○、壬○○、丙○○、戊○○等人因害怕而不能抗拒等情至堪認定。是本
    案事證已臻明確，被告犯行洵堪認定，應予依法論科。
二、按強盜罪之論處，實務均依法規競合之例優先適用懲治盜匪條例處斷，惟邇來懲
    治盜匪條例（下稱「條例」）之效力備受質疑，故該條例之是否業已失效，即應
    先予探究：
（一）乙○查該條例係於三十三年四月八日經國民政府制定公布全文十一條，其第一
      條規定「盜匪」之罪名，第二條規定唯一死刑之盜匪罪，第三條規定死刑或無
      期徒刑之盜匪罪，第四條規定死刑、無期徒刑或十年以上有期徒刑之盜匪罪，
      第五條規定無期徒刑或七年以上有期徒刑之盜匪罪，第六條規定有查緝盜匪職
      責之人犯盜匪罪，第七條規定所得財物發還被害人，第八條規定刑法總則的適
      用等，第九條規定犯該條例之罪的訴訟程序，第十條規定：「本條例施行期間
      定為一年。必要時得以命令延長之。」第十一條規定公布日施行。故依全部法
      律之精神及背景以觀，該條例應係行憲之前，抗戰末期，盜匪滋生，為維護治
      安，依治亂世用重典之原則訂立的時代產物，再依該條例第十條規定，其施行
      期間為一年，必要時得以命令延長之云云，顯然是一種落日法的性質，亦即法
      學上的所謂限時法無疑，既是限時法，就必須以限時法的法理來看，亦即時限
      一到，法律當然失效，如認為必要時，應在期滿前以命令延長之，若未能在法
      律失效之前適時延長，則該條例當然失效，則已失效之法律當然不能因後來再
      被延長而又發生效力，亦即延長只能有繼續的效力，不能有創設的效力，懲治
      盜匪條例自三十三年四月八日公布施行之日起至翌（三十四）年四月八日，一
      年之施行期間即已期滿而失效，乃當時之國民政府遲至同年四月二十六日始以
      命令延長之，依前開說明，自無從使已失效之該條例繼續其效力，亦即該條例
      自三十四年四月八日未經延長而失效，應可認定。
（二）主張懲治盜匪條例未失效者，分析可得下列三說：
  １、該條例未經廢止說：此為法務部葉部長在立法院公聽會的見解，略謂法規經「
      合法廢止」後始生失效之問題，而原條例雖為限時法，但四十六年已經修正，
      將限時條文刪除，且無論修正前或修正後，該條例迄未經廢止，即無失效可言
      云云。然則，限時法施行期滿當然廢止而失效，乃限時法之基本原理，絕無期
      滿後仍屬有效或效力未明之原理，本不因中央法規標準法有無明文規定而異；
      其以該條例公布施行在先，而中央法規標準法公布施行在後，進而認為基於法
      律不溯既往原則，並無中央法規標準法第二十三條「期滿當然廢止」之適用云
      云，自屬誤會。另中央法規標準法第二十三條但書所謂「經主管機關公告」之
      規定，亦非限時法於期限經過後當然失效外的另一個失效要件之規定，其立法
      目的應該是在於保障人民知的權利，即限時法於期限屆滿當然失效時，由主管
      機關公告使人民周知，就算為公告，並不會改變限時法已經失效之事實，附此
      敘明。又該條例原第十條規定「本條例施行期間定為一年。必要時得以命令延
      長之。」文義極明，並無期滿應經命令廢止之規定，更不能解釋為一年後繼續
      有效，否則何須「必要時得以命令延長」的規定，由此更可反證，期滿未以命
      令延長者，則在一年後自然失效，法理至明，而該條例於三十三年四月八日公
      布施行，期滿既未及時以命令延長，已如前述，應當失效，要無庸疑，故此等
      主張，從法條本身之正反面解釋，就不能自圓其說。
  ２、憲政時期效力創設說：此為臺灣高等法院八十八年度上訴字第一八二○號判決
      認定的理由，內容略謂在訓政時期的舊有法令，已在三十五年經制憲機關授權
      當時之國民政府檢討改正而全盤地於行憲後加以承受，並直指此種過程為政治
      承受，係制憲機關本其固有權力對舊法規包括地加以引用並許其重新向後生效
云云。惟查中華民國自一九一二年建國以來，雖歷經軍政時期、訓政時期、憲
      政時期、甚至戡亂時期、戒嚴時期以及解嚴後至今的民主開放時期，其立國環
      境雖有不同，但國體未變、法律體系如一，綿延不斷，斷無可能換一個時期就
      政治承受一個舊法，並創設成另一個新法（按解嚴時亦曾全盤檢討不合時宜的
      法律予以廢止，其未廢止者當然延續其效力，而非重新創設），況該條例於行
      憲後之三十七年四月十七日、三十八年六月二十四日、三十九年五月二十五日
      ，再三遲誤命令延長，均未能在期滿之四月八日前適時延長，其已失效亦不待
      言。
  ３、該條例經四十六年立法院修正，等同制定新法說：此為最高法院八十八年度臺
      上字第三○九八號判決認定的理由，內容略以該條例於四十六年六月五日修正
      公布，刪除該條例第十條施行期間一年及第八條依特種刑事案件訴訟條例審理
      之規定，其原第九條改為第八條，第十一條改為第九條，修正前本條例全部內
      容，曾經立法院民刑商法委員會審查，認尚有繼續沿用之必要，始改採為新法
      之全部條文，並重新調整條次，形式上雖是「修正」，實質上係明白確認本條
      例已從臨時性舊法改制為常態性之刑事特別法，等同制定新法，因此本條例重
      新立法之合法性，應不因修正前曾施行期滿始以命令展期而有影響云云。惟查
      法律之制定，應有一定之程序，諸如提案、附議、討論（一、二、三讀會審查
      ）、表決，通過後始送總統公布，然依立法公報第十九會期第七期所載，四十
      六年修正該條例之提案，係為將該條例第八條刪除，惟因審查會又認為「本條
      例每年一度以命令延長，已達十餘年，顯然已失該條例規定之本意，莫如一併
      刪除，俟將來治安情況改善，本條例確無施行之必要時，再予廢除較為得體」
      ，爰決議「懲治盜匪條例第八條及第十條刪除，第九條改為第八條，第十一條
      改為第九條」，立法院會乃無異議通過。由此可見當次立法院院會，不過將該
      條例第八條及第十條刪除，後二條文往前移而已，並未重新三讀而立法，以制
      定其第一條至第七條及原來第九條及第十一條之條文。觀之四十六年六月七日
      總統府公報第八一六期所載之總統令為「茲將懲治盜匪條例第八條及第十條條
      文予以刪除，其原第九條改為第八條，第十一條改為第九條，公布之」，益證
      其然。然則，已失效之法律，如何刪除其中二條文？當然是誤以為有效才會如
      此。惟其未經立法程序而誤認已失效之法律為有效，縱送請總統公布，法理上
      ，亦無從認係重新立法，自不足以使失效之法律復活。觀之上述立法院公報討
      論事項之一業已載明「省略三讀通過」，是其未經重新立法已灼然甚明。因此
      ，當時不過刪除限時法條文而公布，目的在使其變成常態法而已，並未有重新
      立法之程序。此與十七年之「懲治盜匪暫行條例」係十三年之「懲治盜匪法」
      失效後重新制定之新法，而三十四年之「懲治盜匪條例」係十七年之「懲治盜
      匪暫行條例」失效後重新制定之新法，均不相同；亦與三十七年之「懲治走私
      條例」於四十四年修正全文、「肅清煙毒條例」於八十七年名稱修正為「毒品
      危害防制條例」並修正全文之情形，顯然不同。故不論由主觀觀點（立法委員
      之修正意見）或客觀觀點（修正之條文內容），該條例於四十六年之修正，並
      非重新制定新法。則現行未修正於三十三年制定的該條例第一、三、四、五、
      七等舊條文，其效力無從因四十六年修正其他條文而繼續沿用，極為明顯，亦
      即該等未修正之條文可否沿用，仍繫於原來舊條文之是否有效，而該等條文之
      業已失效，已如前述，故此說亦不可採。
（三）又按法規競合時，傳統認為特別法優於普通法、重法優於輕法、‧‧‧，然此
      應係在競合之各法律，其制定與效力均無瑕疵與爭議為前提，如其中之一法律
      有爭議或瑕疵，雖未至於失效之地步，法官絕不能視若無睹的一味依特別法、
      重法論處，故應有其他的思考方向，如特別法之效力有瑕疵已引起社會學術及
      實務的普遍爭議與質疑，則其為法律本身的程序正義已臨破產邊緣，在此等爭
      議或瑕疵治癒之前，法官選擇效力無爭無瑕之法律而為論斷，應無違背法規競
      合優先適用之法理，亦即效力無瑕疵優於效力瑕疵之謂。如今懲治盜匪條例是
      否失效，已在學術界、律師界、實務界普遍爭議，且經立法機關舉辦公聽會、
      司法機關舉行座談會、釋憲機關正待釋憲中，審判機關已有拒絕適用之前例，
      報載監察院已完成調查，法務部亦已著手研擬廢止，固縱認其尚未失效，則乙○斟酌利害得失，權衡公平正義，認應捨棄備受爭議且有瑕疵的懲治盜匪條例
      ，而優先適用完美無瑕的普通刑法處斷，應屬符合民主社會法律人的經驗法則
      。
三、綜上以觀，無論懲治盜匪條例是否業已失效，在其瑕疵未經治癒之前，實不宜遽
    然再行適用，被告丁○○連續持攜帶客觀上對人身體有殺傷力之兇器鐵條或鐵棍
    ，二次著手強盜行為之實施，惟未取得任何財物，其犯罪尚屬未遂，核其所為，
    係犯刑法第三百三十條第二項、第一項之加重強盜未遂罪，公訴人認被告應成立
    懲治盜匪條例第五條第一項第一款之盜匪罪，尚有未洽，惟基本社會事實同一，
    爰依法變更起訴法條。被告先後二次犯行，時間緊接。方法相同，所犯係犯罪構
    成要件相同之罪，顯係基於概括之犯意為之，為連續犯，依刑法第五十六條之規
    定，以一罪論，並加重其刑。又被告雖已二次著手於犯罪行為之實施，然未取得
    任何財物，應依刑法第二十六條前段之規定，按既遂犯之刑度減輕其刑，並依法
    先加後減。爰審酌被告正值青年不圖上進，不思循合法正當途徑獲得財富而為本
    案之犯行，危害社會治安甚鉅，惟姑念及其犯後大致坦承犯行，態度尚可，應有
    悔改之意，且並未因犯罪而更有所得等一切情狀，量處如主文所示之刑。另公訴
    人以被告涉嫌懲治盜匪條例第五條第一項第一款之盜匪罪嫌，具體求處有期徒刑
    十年，容有未洽，理由如前述，併此敘明。至未扣案之牌照號碼ＰＵＢ─四六九
    號重型機車一臺及扣案之所有供犯罪所用之安全帽二頂、鐵棍一支、鐵條一支、
    黑皮鞋一雙、長褲二條、長袖上衣一件及白手套一雙均係供犯罪所用之物，且為
    被告所有，業經被告供明在卷可按，並有高雄縣警察局八十九年三月高警刑一字
    第六七一五號函檢送牌照號碼ＰＵＢ─四六九號重型機車之車籍作業系統查詢認
    可資料乙份在卷可考，爰依刑法第三十八條第一項第二款併予宣告沒收。
四、公訴意旨另以︰被告丁○○於八十六年四月二十五日下午一時許，在高雄縣旗山
    鎮○○○路三○二號辛○○○○三支局（即圓潭郵局舊址），先騎乘牌照號碼Ｏ
    ＯＷ─五七五號重機車（車牌以紙板遮蔽）至犯罪地點，再頭戴藍白相間安全帽
    、身穿白色上衣、綠色長褲，手持其所有不具殺傷力之玩具手槍一把、紅色紙袋
    一個，進入郵局，脅迫郵局職員甲○○將財物交出，待取得財物現金新臺幣（下
    同）二十六萬元後，騎乘機車加速逃逸（如起訴書附表編號一）。復於八十六年
    七月四日下午二時三十分許，亦以前揭方式，身穿藍色上衣、米色長褲，手持不
    具殺傷力之玩具手槍一把、紅色禮盒袋一個，進入郵局，脅迫郵局職員壬○○、
    癸○○將財物交出，取得財物現金二十二萬元後，騎乘機車加速逃逸（如起訴書
    附表編號二）。公訴人固以此部分，業據被告於警訊及偵查中之自白，復經證人
    甲○○、壬○○、癸○○、己○○、庚○○○、子○○等證人證詞，並有照片、
    錄影帶為其論罪依據，惟訊據被告對於起訴書附表編號一、二之犯行均堅決否認
    在卷，辯稱︰伊未為此二件犯行等語。經查︰
（一）按被告之自白不得作為有罪判決之唯一證據，仍應調查其他必要之證據，以察
      其是否與事實相符，刑事訴訟法第一百五十六條第二項定有明文。又被告雖經
      自白，仍應調查其他必要之證據，以察其是否與事實相符，苟無法證明其與事
      實相符，根本即失其證據之證明力，不得採為判斷事實之根據，最高法院四十
      六年臺上字第八○九號著有判例足資參照。
（二）被告對於起訴書附表編號一部分，在警訊中供稱：「（當時搶郵局你持槍用那
      一支手？）我用左手持玩具手槍」、「我有竊取另一部機車的牌照，懸掛在我
      竊得機車上，但車牌號碼我沒有記下，．．．」、「八十六年四月二十六日下
      午約五、六點，把做案用的機車賣在大樹鄉不知名的機車解體場，以新臺幣七
      千元成交買賣」云云（見被告八十八年七月十四日警訊第二次筆錄）；被告另
      於偵查中供稱︰「到屏東的家樂福買東西，騎機車去，我當時在找工作，當天
      晚上十一點才回來，機車號碼是ＰＵＢ─四六九號中古車，．．．」（見八十
      八年七月二十三日訊問筆錄，偵查卷第二四頁正面）；後於偵查中借提時復改
      稱︰作案所使用之交通工具為光陽豪邁一二五西西，一九九七年份，車牌號碼
      ＯＯＷ─五七五號重機車（見八十八年八月四日警訊筆錄，偵查卷第四一頁背
      面）云云，被告另於八十八年八月四日偵查訊問中供稱︰「．．．用右手拿玩
      具手槍，．．．」（見偵查卷第三八頁正面）云云。又ＰＵＢ─四六九號重機
      車，乃於八十七年八月十八日辦妥過戶登記予被告，有高雄縣警察局八十九年
      三月高警刑一字第六七一五號函檢送之ＰＵＢ─四六九號車籍作業系統─查詢
      認可資料乙紙、高雄市監理處南區分處八十九年三月十五日高市監南二字第三
      ○五號函檢送之ＰＵＢ─四六九號重機車汽（機）車過戶登記資料乙紙在卷可
      稽（本案卷），故被告顯無如起訴書附表編號一所載時間，使用牌照號碼ＰＵ
      Ｂ─四六九號重機車之可能，況依偵查卷中自錄影帶翻拍之照片（偵查卷第五
      一頁至第五二頁）以觀，被告顯係以右手持槍等情。另就起訴書附表編號二部
      分，經乙○勘驗錄影帶，該名歹徒以左手拿取財物，而其左手顯較被告左手為
      粗，此亦為被告所供承在卷（見乙○八十九年二月十八日訊問筆錄），並有自
      錄影帶翻拍之照片二幀在卷足憑（偵查卷第五五頁）；而證人甲○○、己○○
      （起訴書附表編號一）及證人壬○○、癸○○、子○○、庚○○○等人（起訴
      書附表編號二）分別於警訊及乙○審理中均證稱︰因歹徒頭戴覆面式之安全帽
      ，無法辨識等語。且起訴書附表編號一及編號二之現場監視錄影帶，經乙○勘
      驗，確因歹徒頭戴覆面式安全帽，無法看清歹徒面貌，證人即無從指認被告確
      為起訴書附表編號一之歹徒。另就起訴書附表編號一至四之犯罪行為態樣比較
      ，編號一、二之作案工具均是玩具手槍而得手，作案機車車牌均用白紙覆蓋，
      而編號三、四則為鐵條、鐵棍而未取得任何財物，作案機車未使用任何東西覆
      蓋或遮住，兩者相差甚遠，衡諸常情，被告倘曾於八十六年間二次以遮掩機車
      車牌方式，用玩具手槍強盜得逞後，豈有於八十八年七月十四日未遮掩機車車
      牌，卻改用鐵條、鐵棍等鈍器犯案而未果之理。
（三）綜上所述，被告對於起訴書附表編號一之犯行，前後供述不一，其自白已有瑕
      疵，且證人亦無法確實指證被告，本案委實查無其他積極證據足資佐證被告有
      此犯行，被告上開所辯，應非虛妄，是被告此二部分之犯行自屬不能證明，惟
      此二部分與前開論罪科刑部分有裁判上一罪關係，揆諸前揭條文及說明，爰不
      另為無罪之諭知。
據上論斷，應依刑事訴訟法第二百九十九條第一項前段、第三百條，刑法第五十六條
、第三百三十條第二項、第一項、第二十六條前段、第三十八條第一項第二款，判決
如主文。
本案經檢察官顏漢文到庭執行職務。
中      華      民      國    八十九    年      三      月    三十一    日
                                  臺灣高雄地方法院刑事第四庭
                                      法  官
如不服本判決，應於判決送達後十日內，向乙○提出上訴狀。
附錄本案論罪科刑法條全文︰
刑法第三百三十條
  犯強盜罪而有第三百二十一條第一項各款情形之一者，處五年以上十二年以下有期
  徒刑。前項之未遂犯罰之。


司法院資訊處製作；財團法人民間司法改革基金會備份。
